【裁判字號】    87,上,472
【裁判日期】    890523
【裁判案由】    分割共有物
【裁判全文】
台灣高等法院台南分院民事判決  八十七年度上字第四七二號    Ｋ
      上  訴  人  丁  ○  ○
      訴訟代理人  戊  ○  ○
      上  訴  人  乙  ○  ○
      右二人共同
      訴訟代理人  吳  紹  雄  律師
      複代理人    何  永  福  律師
      被上訴人    丙      ○  .
      訴訟代理人  甲  ○  ○  .
右當事人間請求分割共有物事件，上訴人對於台灣嘉義地方法院中華民國八十七年八
月十七日八十七年度訴字第一０號第一審判決，提起上訴，本院判決如左：
      主      文
原判決廢棄。
兩造共有坐落嘉義縣朴子市○○段二三五地號、地目建、面積零點一九六四公頃土地
，其分割方法如附圖乙案所示，即其中編號Ａ部分面積零點壹貳伍壹公頃土地歸被上
訴人丙○取得；編號Ｂ部分面積零點零參壹參公頃土地歸上訴人乙○○取得；編號Ｃ
部分面積零點零參壹參公頃土地歸上訴人丁○○取得；編號Ｄ部分面積零點零零捌柒
公頃土地供道路使用，由兩造按應有部分上訴人丁○○、乙○○各六分之一，被上訴
人丙○三分之二之比例保持共有。
第一、二審訴訟費用由上訴人丁○○、乙○○各負擔六分之一，餘由被上訴人負擔。
      事      實
甲、上訴人部分：
一、聲明：求為判決：（一）原判決不利於上訴人部份廢棄。（二）右廢棄部份，被
    上訴人在第一審之訴駁回。
二、陳述：除與原判決記載相同者，予以引用外，補稱：
（一）兩造共有之系爭土地係上訴人向訴外人黃允購買，黃允之前手係向被上訴人之
      父親陳銅購買，當初上訴人所買之土地係目前佔有之特定位置，且已數十年均
      相安無事，況兩造共有之同段二三五之二號土地，全部由被上訴人佔有使用，
      被上訴人要求再分割系爭土地，顯非公平，亦非適法。
（二）原審判決顯失公平，且違社會經濟原則：按若依原判決之分割方案，兩造之房
      屋勢必全部拆除，造成兩造經濟上之重大損害，有違社會經濟原則，且上訴人
      等之房屋全部坐落在被上訴人所分得之土地上，被上訴人之房屋則全部坐落在
      上訴人所分得之土地上，原判決將之對調，致全部房屋必須拆除，對上訴人而
      言，顯失公平。
（三）如系爭土地應予分割，上訴人主張依附圖己案所示之方法分割，其理由如下：
      (1)兩造之房屋全部不必拆除。(2)所留道路面積較小，減少浪費，全體共有人均
      蒙其利。(3)此案原經兩造同意後，由地政人員所測量。至於上訴人所增配之面
      積，上訴人願依公告地價補償予被上訴人。
（四）末按如鈞院認上訴人主張依附圖己案所示之方法分割，並不適當，則上訴人願
      退而求其次，改以附圖乙案所示之方法分割。
三、證據：援用第一審所提之證據。
乙、被上訴人部分：
一、聲明：求為判決駁回上訴。
二、陳述：除與原判決記載相同者，予以引用外，補稱：
（一）被上訴人之土地面積已不夠使用，不同意減少受分配之面積。另系爭土地外之
      同段二三五之二號土地，上訴人亦有三分之一之應有部分，本案分割若不留道
      路至該土地，則日後上訴人等使用上開土地將無路可通，又為慮及消防需要，
      本件分割之道路應留六米寬度。本件若不採原判決之分割方案，本應依附圖戊
      案之方法分割。
（二）惟若上訴人不同意道路留設之寬度及長度，被上訴人願改採附圖甲案所示之分
      割方法（即道路寬度五米，長度與上訴人主張者同）。
三、證據：援用第一審所提之證據。
丙、本院依兩造之聲請勘驗現場，並囑託嘉義縣朴子地政事務所派員依兩造之分割方
    案測量，製作土地複丈成果圖，經編定為附圖甲、乙、戊、己案附卷。
      理      由
一、按各共有人除因物之使用目的不能分割，或契約定有不分割之期限者外，得隨時
    請求分割共有物，民法第八百二十三條第一項定有明文。本件被上訴人主張坐落
    嘉義縣朴子市○○段二三五地號、地目建、面積０．一九六四公頃土地為兩造所
    共有，被上訴人應有部分三分之二、上訴人乙○○、丁○○各應有部分六分之一
    ，茲因系爭土地並無因法令規定或物之使用目的不能，或契約約定有不分割之期
    限等情形，兩造又無法達成分割協議，業據其提出土地登記簿謄本、地籍圖謄本
    各一件為證，且為上訴人所不爭執，自堪信為實在。從而，被上訴人本於共有人
    之身分，訴請裁判分割系爭土地，自屬有據，應予准許。
二、查系爭土地略為長方形，呈南北走向，土地西南側面臨同段他人所有之二三八號
    （地目建）土地，南側為兩造共有之二三五之一號（地目道）土地，現均為供通
    行之道路，北側為上訴人二人與訴外人陳碧純所共有之旱地，西側亦面臨他人所
    有之土地，系爭土地上雖有三間房屋，惟均為老舊之磚造平房，此經原審及本院
    會同嘉義縣朴子地政事務所勘驗現場查明，並製有勘驗筆錄及複丈成果圖可稽。
    本院審酌：系爭土地上現有之三間磚造平房甚為老舊，日後需拆除重建，分割
    時應無考慮之必要。系爭土地之西南側現供通行之道路出口，並非位於兩造共
    有之系爭土地上，而是占用到他人所有之二三八號建地，為求分割後各共有人所
    分得之土地得以有對等之對外聯絡道路，以供進出通行，日後並能建築而無畸零
    地產生，應於系爭土地之西側開闢一道路，由各共有人保持共有，惟為全體共有
    人之利益減少各共有人負擔道路之面積，其長度僅以供系爭土地之共有人利用為
    原則，而不考慮與之毗鄰之其他土地，其寬度亦僅於符合法令規定下得供車輛通
    行之寬度。被上訴人占系爭土地應有部分之三分之二，不願因分割後土地面積
    有所增減而相互補償，若無其他困難，其意見應充分予以尊重，是各共有人以分
    足土地面積為原則，彼此間並無相互補償之問題。則上訴人主張依附圖己案所示
    之方法分割，因未依各共有人之應有部分分足土地面積，留有高額補償之問題，
    其方案為本院所不採，被上訴人所主張依附圖戊案所示之方法分割，其道路留設
    至北側與系爭土地無關之同段二三五之二號土地，顯屬過長，而無必要，被上訴
    人所主張附圖甲案所示之分割方法，其寬度五米，與道路長度僅有二十四公尺比
    較，亦屬過寬，以上方案均為本院所不採。至於原審判決所採行之分割方法因將
    西側道路留設至北側與系爭土地無關之同段二三五之二號土地，顯屬過長，其寬
    度高達六米，致各共有人單獨分得之土地大幅減少，兼有以上缺失，亦非適當之
    分割方法。本院依上開原則，認以附圖乙案所示之分割方法為適當，爰採行之。
三、原判決所為之分割方案既非適當之分割方法，自無可維持，上訴意旨，執此指摘
    原判決不當，求為廢棄改判，非無理由，自應由本院予以廢棄，改判如主文第二
    項所示。又本件係因分割共有物而涉訟，兩造之行為可認按當時之訴訟程度為伸
    張或防禦權利所必要，故由勝訴之一方亦負擔一部訴訟費用，爰依兩造共有土地
    之原應有部分比例，定其訴訟費用之負擔，附此敘明。
四、據上論結，本件上訴為有理由，依民事訴訟法第四百五十條、第八十一條第二款
    、第八十五條第一項但書，判決如主文。
中      華      民      國    八十九    年      五      月    二十三    日
                                    臺灣高等法院臺南分院民事第二庭
~B1審判長法官  吳    志    誠
~B2      法官  李    文    賢
~B3      法官  葉    居    正
右為正本係照原本作成。
如對本判決上訴，須於判決送達後二十日內向本院提出上訴狀；未表明上訴理由者，
應於上訴後二十日內向本院提出理由書。
中      華      民      國    八十九    年      五      月    二十九    日
~B法院書記官  謝    淑    玉


司法院資訊處製作；財團法人民間司法改革基金會備份。
